臺灣高等法院臺中分院民事判決
110年度上易字第156號
上  訴  人  陳維銓  
訴訟代理人  陳維鎧律師
被 上訴 人  陳炳煌  
            陳廷敬  
            陳廷榤  
兼 上一 人
訴訟代理人  陳廷桂  

上列當事人間請求排除侵害等事件，上訴人對於民國109年11月6
日臺灣臺中地方法院108年度訴字第1384號第一審判決提起上訴
，本院於110年8月31日言詞辯論終結，判決如下：
    主  文
原判決廢棄。
被上訴人在第一審之訴駁回。
第一、二審訴訟費用，由被上訴人負擔。
    事實及理由
一、被上訴人主張：伊等係坐落臺中市○○區○○段0000○0000地號
    土地（下稱系爭0000地號土地、0000地號土地，合稱系爭土
    地）共有人之一，上訴人亦為系爭0000地號土地之共有人之
    一。系爭土地為供通行使用，上訴人為求美觀以利其經營陶
    藝事業，於民國107年3月間未經其他共有人之同意，擅自運
    來大量碎石及一塊大鐵板，舖設於系爭土地上如原判決附圖
    （下稱附圖）所示編號A、B、F部分，造成伊等進出系爭土
    地發生有貨車打滑、機車摔車之不便與危險。伊請求上訴人
    移除系爭土地上之碎石及鐵板，未獲善意回應。爰依民法第
    821條、第767條第1項規定，聲明求為命上訴人應將系爭土
    地上如附圖所示編號A（面積77.92平方公尺）、編號B（面
    積12.2平方公尺）、編號F（面積2.68平方公尺）部分之碎
    石、鐵板等物移除，並將該部分土地返還伊等及其他全體共
    有人。另於本院補稱：
　㈠上訴人非系爭0000地號土地之共有人，自無民法第820條第5
    項規定之適用，無論係開挖水溝或鋪設大鐵板，上訴人均無
    權為之。又系爭0000地號土地於98年至106年間一直都是級
    配路面，並無土壤流失、路面淘空的問題，自無修繕之需要
    ，且上訴人亦未提出證據證明其於系爭0000地號土地上鋪設
    碎石係屬保存土地之行為，是其主張自難採信。事實上上訴
    人鋪設碎石之目的係在美化巷道、占用巷道充當其與客戶之
    停車場使用，以增加其陶藝工作之收益，並非為防止系爭00
    00地號土地毀損、流失而為簡易之修繕行為。系爭土地原本
    是條僻靜巷道，除住戶外，鮮少外人進出，伊等進出順暢，
    自從上訴人遷入後，時常可見轎車、學習陶藝的學生出入，
    有時甚至將系爭土地停滿汽車，堵住巷道，伊等只能忍氣吞
    聲，苟請車主移車，恐又引發口角糾紛，造成困擾。上訴人
    認為系爭土地的現狀與其身分地位、經營環境不相稱，故極
    欲美化系爭土地，變更現狀，但伊等務農、資源回收，時常
    穿著沾滿泥土的雨鞋出入，系爭土地舖設水泥對伊等而言並
    無優勢，反而鋪設完成後出入人多吵雜，對伊等進出、居家
    均造成不便。
　㈡上訴人無權占用伊等共有之系爭0000地號土地，擅自於該土
    地上鋪設鐵板如附圖編號F所示，且未經伊等及及其他全體
    共有人同意，占有系爭0000地號土地，於該土地上鋪設碎石
    及鐵板，如附圖編號A、B所示，其目的無非供個人利益使用
    ，與不特定之多數人利益無關，故伊等本於所有權之行使，
    排除侵害，並無違反公共利益之問題。且伊等基於保護系爭
    土地之完整性與管理使用之需要，請求排除侵害，亦非以損
    害他人為主要目的，並無權利濫用之問題。
二、上訴人辯以：
　㈠系爭土地係伊返回工作室唯一之道路，但系爭0000地號土地
    近年來每逢大雨沖刷即淹水，淹水後路面凹凸不平形成窪地
    ，為解決淹水及土地泥濘不堪、路面到處有窪地之問題，伊
    遂運來小碎石填平窪洞，以防止路面毀損，維持、回復原狀
    供人車通行，此舉僅是對土地之簡易修繕及保存行為，且對
    於全體共有人均有利無害，性質上亦須急速為之，故自得由
    伊單獨為之，而不以多數共有人或全體共有人同意為必要。
    另台中市政府於106年5月8日於系爭0000號土地上水溝清淤
    ，伊事前不知有施工乙事，施工後，因系爭0000地號土地與
    系爭0000地號土地間，僅有相連部分無水溝蓋，以致一般汽
    、機車無法安全通行，伊不得不鋪設鐵板，以便通行。且伊
    亦已在鐵板上完成止滑處理，並願全額負擔美化巷道之一切
    費用。
　㈡系爭土地係伊賴以為生的工作室唯一的聯外道路，被上訴人
    一再請求伊除去碎石及大鐵板，勢必造成伊通行不便，無法
    營業維生，且系爭土地係在便利分得內部土地之人行走，伊
    通行其內，自屬有據，被上訴人提起本件訴訟，係欲讓伊在
    行走系爭土地時因積水、泥濘而無法或難以行走。但由被證
    16可知被上訴人尚有其他出入口得為進出，且其出入之路面
    似為PC（水泥混凝土）或AC路面（瀝青混凝土），行走便利
    、兩側均有排水溝且未積水，在此情形之下，卻欲令伊對外
    通行之唯一出入口因積水、泥濘而無法或難以行走，其權利
    之行使，所得利益極少（甚至沒有所得利益），而他人及國
    家社會所受之損失(伊無法出入賴以維生之土地)甚大，自非
    不得視為以損害他人為主要目的，而屬權利濫用。　　
三、經原審為被上訴人勝訴之判決，上訴人提起上訴，上訴聲明
    ：㈠原判決廢棄。㈡被上訴人等於第一審之訴駁回。答辯聲明
    ：上訴駁回。
四、兩造不爭執事項
  ㈠兩造為系爭0000地號土地之共有人。
  ㈡附圖所示編號A之碎石及編號B之鐵板，為上訴人未經其他共
    有人同意所設置。
五、本件爭點
  ㈠上訴人抗辯於系爭0000地號土地上鋪設碎石及鐵板屬共有物
    之簡易修繕及保存行為，是否有理由？
  ㈡被上訴人提起本件訴訟，是否構成民法第148條第1項之權利
    濫用？
  ㈢被上訴人請求上訴人將系爭土地上之碎石及鐵板移除，並將
    土地返還被上訴人及全體共有人，是否有理由？ 
六、得心證之理由。
  ㈠上訴人抗辯於系爭0000地號土地上鋪設碎石及鐵板屬共有物
    之簡易修繕及保存行為，是否有理由？
　　⒈按共有物之簡易修繕，及其他保存行為，得由各共有人單
      獨為之，民法第820條第2項定有明文。所謂共有物之保存
      行為，乃指以防止共有物毀損、滅失或其權利喪失、限制
      等為目的，以維持其現狀之行為。
　　⒉被上訴人主張上訴人未經伊等及及其他全體共有人同意，
      占有系爭0000地號土地，於該土地上鋪設碎石及鐵板，如
      附圖編號A、B所示，其目的無非供個人利益使用，與不特
      定之多數人利益無關，故伊等本於所有權之行使，排除侵
      害云云，上訴人則以前詞置辯。
　　⒊經本院實地履勘結果（本院卷第144、145頁），得知：
　　　⑴系爭0000地號土地部分：
        ①被上訴人陳廷敬所使用之車庫，因久未使用，其車庫
          （面對系爭土地）的鐵捲門無法開啟、進出。須從00
          0-0號建物後方防火巷，開啟車庫後方之鐵捲門。
　　　  ②經被上訴人陳廷敬開啟屋後防火巷之車庫鐵捲門後，
          車庫內堆滿雜物，幾為倉庫使用，無停放車輛的空間
          。
　　　  ③經請地政人員丈量後：防火巷寬約3 米、從000-0 建
          物至舊的○○路長約33.5米。
　　　　④經請上訴人挖該系爭0000地號土地上部分砂石觀察，
          其路面呈現泥土路面。
　　　　⑤上訴人僅以系爭土地為對外通路，並無其他通路。
      ⑵系爭0000地號土地部分：
        ①門牌000-0 、000-0 、000-0 、000 、000-0 號之建
          物門前水溝，均鋪設有水泥板蓋及四方形柵欄鐵蓋。
          僅系爭0000土地道路出口沒有加置水泥板蓋。
　　　　②水溝蓋舊○○路對面之靠近000 巷口水溝，除尚有部分
          水溝外，大多堵塞。
　     ③系爭土地之東側、南側土地之地勢，均高於系爭土地。
          （地政人員表示因地勢有坡度，無法測出二側高於系
          爭土地之高度）
　　⒋依上開勘驗結果可知，系爭0000地號土地，有部分之碎石
      及泥土之下方，本有水泥路面，泥土造成下雨時之泥濘，
      行止不便，此有上訴人提出之照相附卷可稽（原審卷一第
      271頁）。又上訴人屢次陳明伊願以其自己付費之方式，
      鋪設完整之水泥路面，惟均遭被上訴人之拒絕。則上訴人
      以權宜方式鋪設碎石，以方便人車之通行，並未改變系爭
      土地之現況，上訴人抗辯此舉僅是對土地之簡易修繕及保
      存行為，且對於全體共有人均有利無害，性質上亦須急速
      為之等語，尚屬可採。
　　⒌關於上訴人鋪設鐵板部分，系爭土地係上訴人唯一對外通
      行之道路，業經本院履勘屬實，而於系爭0000地號土地與
      0000地號土地交界處，由公務單位設置有排水溝，除了系
      爭0000地號土地之道路出口（與系爭0000地號土地交界）
      之排水溝上未設置水泥板蓋外，其他兩側之鄰居即門牌00
      0-0 、000-0 、000-0 、000 、000-0 號之建物門前水溝
      ，均鋪設有水泥板蓋及四方形柵欄鐵蓋，亦經本院履勘屬
      實無誤。之所以未加置水泥板蓋之原因，係被上訴人反對
      設置水溝及水泥溝蓋，以恐其共有系爭0000地號土地變為
      公役地役權之使用關係，並提出刑事告訴及行政爭訟等案
      件，而上訴人為通行，原為跨越排水溝，使人車安全通行
      ，鋪設較小塊的板片（原審卷一第115、117頁），均遭被
      上訴人之反對，並且移除，上訴人因此放置系爭鐵板，以
      為因應。本院觀之鐵板，並未拋光處理，且屬粗面之表層
      ，本不致有雨天積水打滑之危險，惟上訴人為進一步強化
      止滑處理，設置防滑橫條，且業已施作完成等情，有上訴
      人提出之照片附卷可參（本院卷第199至217頁），堪認已
      無上述雨天打滑危險之虞，且屬於系爭0000地號土地之簡
      易修繕及保存行為。
　　⒍綜上，上訴人於系爭0000地號土地上鋪設碎石及鐵板，僅
      是對土地之簡易修繕及保存行為，應為法所許。 　
  ㈡被上訴人提起本件訴訟，是否構成民法第148條第1項之權利
    濫用？　
    ⒈按權利之行使，不得違反公共利益，或以損害他人為主要
      目的，民法第148條第1項定有明文。權利之行使，是否以
      損害他人為主要目的，應就權利人因權利行使所能取得之
      利益，與他人及國家社會因其權利行使所受之損失，比較
      衡量以定之。倘其權利之行使，自己所得利益極少而他人
      及國家社會所受之損失甚大者，非不得視為以損害他人為
      主要目的，此乃權利社會化之基本內涵所必然之解釋，最
      高法院71年台上字第737號民事判例已揭明此旨。
  　⒉上訴人於系爭0000地號土地上鋪設碎石及鐵板，僅是對土
      地之簡易修繕及保存行為，應為法所許，已見前述。抑有
      進者，經本院履勘時發現，被上訴人陳廷敬所使用之車庫
      ，因久未使用，其車庫（面對系爭土地）的鐵捲門無法開
      啟、進出。須從000-0號建物後方防火巷，開啟車庫後方
      之鐵捲門。經被上訴人陳廷敬開啟屋後防火巷之車庫鐵捲
      門後，車庫內堆滿雜物，幾為倉庫使用，無停放車輛的空
      間。而被上訴人陳廷敬屋後之防火巷，經請地政人員丈量
      後：該防火巷寬約3 米、從000-0 建物至舊的○○路長約33
      .5米等情，該防火巷既可供被上訴人對外聯絡道路，亦可
      供其停車之用，被上訴人陳廷敬顯無使用系爭0000地號土
      地之巷道急迫性，應可認定。而系爭0000地號部分，門牌
      000-0 、000-0 、000-0 、000 、000-0 號之建物門前水
      溝，均鋪設有水泥板蓋及四方形柵欄鐵蓋。僅系爭0000土
      地道路出口沒有加置水泥板蓋等情，亦經本院履勘現場屬
      實。上訴人鋪設鐵板（包括系爭0000地號土地F部分），
      顯為出入唯一通行之方式，則被上訴人不讓上訴人使用其
      唯一通路之系爭土地之巷道，顯然被上訴人其權利之行使
      ，自己所得利益極少而他人所受之損失甚大者，非不得視
      為以損害他人為主要目的，亦可認被上訴人行使權利，有
      違誠信原則，而屬權利濫用，是上訴人主張被上訴人之行
      為有權利濫用之嫌，違反民法第148條第1項之規定，而不
      得行使之等語，尚屬可採。
  ㈢被上訴人請求上訴人將系爭土地上之碎石及鐵板移除，並將
    土地返還被上訴人及全體共有人，是否有理由？
　　查上訴人於系爭0000地號土地上鋪設碎石及鐵板，僅是對土
    地之簡易修繕及保存行為，應為法所許，至於上訴人鋪設之
    鐵板使用系爭0000地號土地部分，經本院認定被上訴人行使
    權利，有違誠信原則，而屬權利濫用，依法不得行使。是被
    上訴人請求上訴人將系爭土地上之碎石及鐵板移除，並將土
    地返還被上訴人及全體共有人，為無理由。
　㈣綜上所述，被上訴人請求上訴人將系爭土地上之碎石及鐵板
    移除，並將土地返還被上訴人及全體共有人，為無理由，不
    應准許。從而，原審為上訴人敗訴之判決，自有未洽，上訴
    意旨指摘原判決不當，求予廢棄改判，為有理由，爰由本院
    廢棄改判如主文第二項所示。
　㈤本件事證已臻明確，兩造其餘之攻擊或防禦方法及所用之證
    據，經本院斟酌後，認為均不足以影響本判決之結果，爰不
    逐一論列，併此敘明。
七、據上論結，本件上訴為有理由，依法判決如主文。
中　　華　　民　　國  　110　　年　　9　　月　  22　　日
              民事第七庭    審判長法　官  王  銘
                                  法　官  高英賓
                                  法　官  張國華
正本係照原本作成。
不得上訴。
                                  書記官  柯孟伶
　　　　　　　　　　　　　　　　　
中　　華　　民　　國　　110 　年　　9 　　月　　23　　日